臺灣高等法院刑事判決　　　　　　　　93年度上訴字第3111號
上　訴　人
即　被　告　乙○○
　　　　　　　　　　指定送達代收人：金學坪律師
選任辯護人　金學坪律師
上列上訴人因強盜等案件，不服臺灣臺北地方法院93年度訴字第
646號，中華民國93年9月23日第一審判決（起訴案號：臺灣臺北
地方法院檢察署92年度偵字第 15893號），提起上訴，本院判決
如下：
    主  文
原判決撤銷。
乙○○共同以脅迫使人行無義務之事，處有期徒刑陸月，如易科
罰金，以佰元折算壹日。
    事  實
一、緣乙○○於民國（下同）九十一年十二月間，透過甲○○引
    介之友人處理其受託自大陸載運香菇至臺灣之事宜，並將所
    需運費新台幣（下同）二十五萬七千六百四十九元交由甲○
    ○轉付，嗣因該批香菇並未運送至臺灣，乙○○於九十二年
    四月九日上午十一時三十分許，夥同受大陸香菇貨主所託之
    三名不詳姓名年籍之成年男子，共同前往甲○○任職總經理
    ，而位於臺北市萬華區○○○路○段二一六號地下室之「吉
    祥農協股份有限公司」（下稱吉祥公司），欲要求甲○○負
    擔上述香菇未運至臺灣所生之貨款損失，適因甲○○未在該
    處，僅吉祥公司員工簡盛隆及其友人鄭陳川在場，上開三名
    不知名男子中之一人即要求簡盛隆撥打電話給甲○○，但未
    能取得聯絡，適該男子見桌上文件載有甲○○之行動電話號
    碼，遂撥打該電話給甲○○，佯稱欲向甲○○租屋，誘使甲
    ○○返回公司，嗣經約二、三十分鐘後，甲○○返回吉祥公
    司，乙○○與該三名男子明知上揭香菇並非直接委由甲○○
    自大陸運至臺灣，甲○○並無負擔上揭香菇未運至臺灣所生
    貨款損失之義務，竟共同基於使甲○○行無義務之事之犯意
    聯絡，四人共同圍住甲○○，並由乙○○向甲○○表示要其
    承認收到香菇並付錢賠償，因甲○○回稱：「這根本不干我
    的事」等語，與乙○○同來三人中之一成年男子即另行起意
    出拳對甲○○施暴，另二名不知名成年男子亦分別出手毆打
    甲○○，強制甲○○負擔上述損失，甲○○並因而跌坐在地
    ，受有顏面裂傷、鼻骨骨折及流鼻血等傷害，旋其中一人並
    恫稱：如果不還錢，就要把你帶到山上埋掉等語，甲○○因
    而心生畏懼不敢反抗，並因受乙○○等四人之脅迫及該三人
    施以毆打之強暴，而迫使甲○○倒填日期簽立「茲收到乙○
    ○交來泉州香菇壹佰伍拾肆箱。每箱壹拾參公斤共計貳仟零
    貳公斤。市價約每公斤壹仟伍佰元正。該批香菇應於臺灣交
    貨。甲○○ 91.12.5」單據一紙及面額共計三百五十萬元之
    本票四紙，在獲甲○○所簽具之單據及本票後，乙○○與該
    三名男子始行離去，而使甲○○行無義務之事。嗣乙○○以
    電話約甲○○於同年五月五日下午十八時許，在吉祥公司旁
    之公園交付票款八十萬元，甲○○因不堪負荷而報警，於同
    年五月五日下午十八時許，乙○○依約前往取款時為警查獲
    。
二、案經甲○○訴由臺北市政府警察局萬華分局移送臺灣臺北地
    方法院檢察署檢察官偵查起訴。
    理  由
一、訊據上訴人即被告乙○○供承經由告訴人甲○○引介之友人
    處理其受託自大陸載運香菇至臺灣之事宜，並將上揭運費交
    由告訴人甲○○轉交，嗣該香菇未運至臺灣，而於上揭時地
    夥同貨主所託三名不詳姓名年籍之成年男子前往告訴人甲○
    ○任職之吉祥公司，要求告訴人甲○○負擔香菇未運至臺灣
    之貨款損失，而告訴人甲○○因而簽具上述內容之單據乙紙
    及面額三百五十萬元之本票四紙等事實，惟矢口否認有上述
    強制犯行，並辯稱：甲○○收受伊交付之運費，但香菇沒有
    運至臺灣，貨主就派三個人來找伊，伊為了表示清白就帶他
    們前去找甲○○，當時都是該三人與甲○○談的，伊只是坐
    在另一個角落，並未參與談判，後來甲○○就簽了該單據及
    本票，並由該三人拿走單據及本票云云。經查：
(一)告訴人甲○○於警詢、偵查中及原審法院審理時供稱：伊有
    介紹乙○○與種香菇的朋友認識，因為香菇被侵占了，乙○
    ○與該三名男子到吉祥公司，將伊圍住要求賠償，伊說這個
    根本不干伊的事，乙○○帶來的三人其中一人即出拳將伊打
    倒在地後，他們三人就動手打伊，並問伊要怎處理，如果不
    處理，要把伊帶到山上去埋掉，伊就說好，並問他要如何處
    理，乙○○就叫伊寫本票，乙○○出去買了一本本票回來叫
    伊寫，伊問他說你的香菇多少，乙○○本來要伊寫七、八百
    萬元的本票，後來討價還價後，乙○○要伊寫三百多萬元，
    並要求伊寫收據，說伊在大陸的某處有收到他的香菇，伊為
    了要脫身，才如此寫，本票及收據內容都是依乙○○指示所
    寫，寫完本票後乙○○要伊在一個星期內付一百萬元等語（
    見九十二年度偵字第一五八九三號偵查卷第六頁至第八頁背
    面、第一０一頁至第一０二頁、第一二八頁及原審卷九十三
    年八月十日準備程序筆錄），並有告訴人甲○○書具之單據
    乙紙、臺北市立和平醫院出具之甲○○診斷書乙紙及就診資
    料乙份在卷可參（見偵查卷第十一頁、第四六頁至第六二頁
    及第一一六頁；至該面額共計三百五十萬元之本票四紙業經
    該三名不詳姓名年籍成年男子取走，此據被告供明在卷，致
    未能扣案），而證人即在場之證人簡盛隆於偵查時及原審法
    院審理中亦分別證稱：乙○○帶三個人來找甲○○要其拿出
    香菇來，其中一胖胖的人就毆打甲○○，甲○○鼻子流血，
    並說要把他帶到山上埋而脅迫甲○○，甲○○因而簽了單據
    和本票給他們等語（見偵查卷第八五頁至第八八頁、第一二
    九頁及原審卷九十三年八月十日準備程序筆錄），另證人鄭
    陳川於偵查時及原審法院審理中證稱：當時有看到甲○○被
    打臉受傷流血等語（見偵查卷第一四０頁及原審卷九十三年
    八月十日準備程序筆錄），嗣告訴人甲○○於本院準備程序
    時仍供稱乙○○夥同三名男子前來要伊賠償香菇未運至臺灣
    之損失，伊認與伊無涉，而遭該三名男子毆打，並遭恐嚇若
    不賠償要帶伊去山上埋掉，伊因而簽立單據及本票等語，仍
    供認係受強暴、脅迫而簽立上揭單據及本票，至其雖供稱：
    伊僅介紹大陸種香菇的朋友給乙○○認識，並無自乙○○收
    受自大陸運香菇來臺之運費二十五萬餘元，該款項是之前伊
    跟乙○○買山藥付了一百多萬元，他沒有供貨，退還給伊的
    錢等語（見本院卷第五四頁至第五五頁），查告訴人甲○○
    於九十一年十二月五日曾自被告收受二十五萬七千六百四十
    九元之事實，有告訴人甲○○出具之收據影本乙紙在卷可參
    （見偵查卷第一一五頁），而告訴人甲○○於偵查時始則供
    稱：因乙○○幫伊進口山藥並幫伊賣出，伊要給乙○○錢，
    就簽二十五萬餘元的收據給他，該收據與本案無關等語（見
    偵查卷第一二九頁），嗣則改稱：之前乙○○幫伊進口山藥
    ，伊除給他買山藥的Ｌ／Ｃ外，還給他一筆錢，加起來約六
    十萬元，之後乙○○沒幫伊進口，伊向他催討，他先還二十
    五萬餘元，所以才簽這收據等語（見偵查卷第一四九頁），
    嗣於原審法院審理中復改稱：因伊向乙○○訂蔬菜時，向他
    要錢，他拿了一筆錢要伊簽收等語（見原審卷第九四頁背面
    ），前後就何以自被告收受二十五萬七千六百四十九元乙節
    供述已有不一，而告訴人甲○○於本院準備程序時雖仍以該
    二十五萬七千六百四十九元係被告退還部分買賣山藥之貨款
    ，並以其可提供向被告購買山藥之相關資料為證，然迄仍未
    提供何相關資料以資證明，是告訴人甲○○所述該二十五萬
    七千六百四十九元係與被告間買賣山藥之款項，而因被告未
    能交貨致退還之部分款項等語，是否屬實，非無可疑，且查
    若告訴人甲○○確有向被告購買高達一百餘萬元之山藥，衡
    情依一般買賣交易之習慣，告訴人甲○○若尚未自被告收受
    何山藥，其是否可能即先行將全部貨款悉數交付被告，亦非
    無疑，是被告所述該二十五萬七千六百四十九元係交付告訴
    人甲○○供為自大陸載運香菇至臺灣之運費，嗣因告訴人甲
    ○○引介之友人未將香菇自大陸運至臺灣，而與該大陸香菇
    貨主委託前來之該三名不詳姓名年籍成年男子一同前往告訴
    人甲○○處，要求告訴人甲○○負擔上揭香菇未運至臺灣所
    生貨款損失等語，尚非無據，惟查本件告訴人甲○○僅係介
    紹其友人代被告處理本件自大陸運送香菇至臺灣之事宜，告
    訴人甲○○並非直接受被告委託運送系爭香菇至臺灣，嗣該
    批香菇未運送至臺灣，告訴人甲○○縱應協助查詢該批香菇
    之去處，或找出其友人出面處理，惟該批香菇未能依約運至
    臺灣，所應負法律上賠償責任者應係該受託運送該批香菇者
    ，告訴人甲○○並無何義務負擔該批香菇未運至臺灣之損失
    ，則其書具「茲收到乙○○交來泉州香菇壹佰伍拾肆箱。每
    箱壹拾參公斤共計貳仟零貳公斤。市價約每公斤壹仟伍佰元
    正。該批香菇應於臺灣交貨。甲○○ 91.12.5」單據乙紙及
    簽發面額共計三百五十萬元之本票四紙交付被告及該三名成
    年男子，顯係如其所述係受被告及該三名成年男子施以強暴
    、脅迫所致，堪予認定。
(二)至被告雖供稱其當時僅係坐在一旁角落，並未參與談判香菇
    貨款賠償過程云云，惟查被告經告訴人甲○○介紹其友人處
    理本件自大陸運送香菇至臺灣之事宜，嗣該批香菇未運送至
    臺灣，被告於該大陸香菇貨主委託之該三名不詳姓名年籍之
    成年男子前來查詢時，因而帶同前往告訴人甲○○處，要求
    告訴人甲○○賠償該批香菇未運至臺灣之損失，而依告訴人
    甲○○指稱其回辦公室後，即遭乙○○與該三名不知名成年
    而本票也是乙○○去買的等語（見原審卷九十三年八月十日
    及本院九十四年一月十三日準備程序筆錄），證人簡盛隆、
    鄭陳川亦證稱於告訴人甲○○遭脅迫簽寫本票、單據時，被
    告均在場等語，此被告並供認前往購買本票，及計算本票所
    要開立之金額，且於告訴人甲○○簽立本票、單據後，有過
    目該本票及單據確認內容之事實，嗣被告並於九十二年五月
    五日下午十八時許，前往吉祥公司旁之公園欲向告訴人甲○
    ○收取所約定之票款八十萬元，而查被告帶同該三名不詳姓
    名年籍之成年男子前往告訴人甲○○處係欲要求告訴人甲○
    ○負擔該批香菇未運至臺灣之損失，惟告訴人甲○○就本件
    香菇未能運至臺灣所生之損害並無應負法律上損害賠償責任
    ，已如上述，詎告訴人甲○○竟同意書立收受該批香菇之單
    據乙紙及簽立願意賠償該批香菇未能運至臺灣之損失高達三
    百五十萬元之本票四張，此告訴人甲○○因受強制而致書立
    上述內容之單據乙紙及面額計三百五十萬元本票四紙，又豈
    能謂與被告無涉，則本件被告與該三名成年男子前去吉祥公
    司係為要求告訴人甲○○負擔該批香菇未運至臺灣致生之損
    失，並於告訴人甲○○返回公司後，與該三名成年男子共同
    上前圍住告訴人甲○○，而被告偕同該三名男子共同前往吉
    祥公司時，顯係欲以人多勢眾造成告訴人甲○○之心理壓力
    ，並於告訴人甲○○如有不從，即有使用強制力迫其就範之
    可能，且於該三名成年男子在使告訴人甲○○簽立本票、單
    據後，並由被告確認該本票及單據內容，是被告與該三名成
    年男子就以強制之手段迫使告訴人甲○○行無義務之簽立上
    述單據及本票，顯具有犯意聯絡及行為分擔，尚不得以其在
    場而未實際與告訴人甲○○商洽如何賠償該批香菇未運至臺
    灣事宜，即認被告與本案無涉而解免其刑責。
    綜上所述，被告上揭所辯並無參與本件犯行，要屬推諉卸責
    之詞，殊無足取，事證明確，被告犯行，應堪認定。
二、核被告所為，係犯刑法第三百零四條第一項之以脅迫使人行
    無義務之事之強制罪。又被告與該三名不詳姓名年籍之成年
    意旨雖以認被告與該三名不詳姓名年籍之成年男子基於意圖
    為自己不法之所有之犯意聯絡，一起前往告訴人甲○○處時
    ，其中二名男子分別以徒手或手持鐵條之強暴方式毆打告訴
    人甲○○，致告訴人甲○○受有顏面裂傷、鼻骨骨折及流鼻
    血之傷害，繼而出言恐嚇，致使告訴人甲○○不能抗拒，而
    簽立上述內容單據及本票，因認被告所為係涉犯刑法第三百
    三十條第一項之結夥三人以上強盜罪嫌（起訴書認係犯刑法
    第三百二十八條第一項之強盜罪，惟經蒞庭檢察官於九十年
    九月七日變更為加重強盜罪），惟按刑法上強盜罪之成立，
    除須有強暴、脅迫等行為致使被害人不能抗拒外，並須以有
    為自己或第三人不法所有之意圖為要件，若強取財物係基於
    他種目的，而非出於不法所有之意思，縱其手段違法，亦不
    能成立該罪，另按刑法上之恐嚇取財罪，亦以行為人具有不
    法所有之意圖為構成要件，倘行為人與被害人間，有債權債
    務存在，行為人以恐嚇方法命被害人清償債務，因其未具有
    不法所有之意圖，除另犯他罪外，尚難以恐嚇取財罪相繩，
    查本件被告與告訴人甲○○間因進口香菇問題而迭有爭執，
    此據被告迭於警詢時及偵審中供述明確，核與告訴人甲○○
    所供因伊介紹的朋友侵占了自大陸運至臺灣之香菇，乙○○
    因而認為其應負責等語相符，則本件顯係肇因於該批香菇嗣
    未運至臺灣而生糾葛，是被告所辯係因香菇損失問題始要求
    告訴人甲○○簽立單據及本票，並無不法所有之意圖等語，
    尚非無據，客觀上被告與告訴人甲○○確既因該筆香菇貨款
    損失應由誰負責而有所爭執，姑不論本件被告有何法律上之
    依據或請求權基礎要求告訴人甲○○負擔該筆香菇貨款損失
    ，然被告因告訴人甲○○收受其自大陸載運香菇至臺灣之運
    費，而告訴人甲○○引介之友人竟未依約將香菇運至臺灣，
    被告復不認識告訴人甲○○之友人，惟有經由告訴人甲○○
    尋求解決，因而被告前往告訴人甲○○處，其主觀上既係為
    向告訴人甲○○索討香菇之貨款損失，則顯無為自己或第三
    人不法所有之意圖甚明，其所為自與強盜罪、恐嚇取財罪之
    主觀構成要件有間，公訴人認應依刑法第三百三十條之加重
    強盜罪處斷，起訴法條容有未洽，惟因兩者社會基本事實同
    一，起訴法條應予變更。次按刑法第三百零五條之恐嚇危害
    安全罪，係指單純以將來加害生命、身體、自由、名譽、財
    產之事，恐嚇他人致生危害於安全者而言，如對於他人之生
    命、身體等，以現實之強暴、脅迫手段加以危害要挾，使人
    行無義務之事或妨害人行使權利，即應構成刑法第三百零四
    條之強制罪，縱有恐嚇行為，亦僅屬犯強制罪之手段，無更
    論以恐嚇危害安全罪之餘地（參照最高法院八十四年度台非
    字第一九四號判決），本件被告及該三名不詳姓名年籍之成
    年男子，直接對告訴人甲○○行使強制力要求被告負擔香菇
    貨款債務，而由該三名成年男子中之一人對告訴人甲○○恫
    稱：如果不還錢，就帶到山上去埋掉等語，以為現實之脅迫
    手段要挾，迫使告訴人甲○○心生畏懼而簽寫交付本票及單
    據等無義務之事，該施脅迫行為應僅屬強制罪之手段，僅構
    成一強制罪。原審以被告上述犯行，事證明確，予以論罪科
    刑，固非無見，惟查共同正犯之所以應對其他共同正犯所實
    施之行為負其全部責任者，以就其行為有犯意聯絡為限，若
    他犯所實施之行為，超越原計畫之範圍，而為其所難預見者
    ，則僅應就其所知之程度，令負責任，未可概以共同正犯論
    （參照最高法院五十年台上字第一０六０號判例），查告訴
    人甲○○於上揭時地遭與被告同往之該三名不詳姓名年籍之
    成年男子毆打，致因而受有顏面裂傷、鼻骨骨折及流鼻血等
    傷害，固為被告所不否認，惟被告否認就此部分應負共犯之
    責，並辯稱：當時伊上樓接電話，不知甲○○如何被打，而
    甲○○被打是突發狀況，伊當時也不知道要如何處理等語，
    查告訴人甲○○雖遭該三名不詳姓名年籍之成年男子毆打，
    惟被告均未動手參與毆打告訴人甲○○，此據告訴人甲○○
    暨證人簡盛隆及鄭陳川供明在卷，而查被告帶同該三名不詳
    姓名年籍之成年男子前往告訴人甲○○處固係欲要求告訴人
    甲○○負擔因上述香菇未運至臺灣所生之貨款損失，然於現
    場究要求告訴人甲○○應如何賠償損失，依告訴人甲○○所
    述大部分都由該三名不詳姓名年籍之成年男子與告訴人甲○
    ○談論，而因告訴人甲○○認本件與其無關而拒絕賠償，其
    中一名不詳成年男子始因而出拳毆打告訴人甲○○，致告訴
    人甲○○臉部正面受有上述傷害，而此應僅屬一時之突發狀
    況，蓋若被告與該三名不詳姓名年籍之成年男子前即謀議倘
    告訴人甲○○拒絕負擔本件香菇之損失即施以圍毆迫使就範
    ，告訴人甲○○當無僅受有上揭臉部傷害，而被告未參與毆
    打之理，是該不詳姓名年籍成年男子出手毆打告訴人甲○○
    ，應係出於其等一時之起意，而非基於事前謀議，被告復未
    參與行為之分擔，自難就此以強暴之方式強制告訴人甲○○
    行無義務之事之犯行令被告共負其責，原審認被告亦應共犯
    以強暴使告訴人甲○○行無義務之事之犯行，其論斷核與事
    實不符，尚有未當（惟公訴人認此部分犯行為被告以強暴、
    脅迫致使告訴人甲○○不能抗拒而簽立上揭內容之單據及本
    票，因而所涉犯強盜罪之部分犯行－此經本院認被告並無強
    盜罪所應具有之意圖為自己不法所有之犯意，而變更所犯法
    條，改論以強制罪，自不另為無罪之諭知，附此敘明），是
    被告上訴意旨否認參與本件犯行，固無理由，惟原判決既有
    可議之處，自應由本院予以撤銷改判，爰審酌被告前無不良
    素行，犯罪之動機、目的、手段，因告訴人甲○○已收受上
    揭自大陸載運香菇來台之運費，而所引介之友人並未依約將
    香菇運至臺灣，大陸之香菇貨主要其負責，始因而夥同大陸
    香菇貨主所託之三名不詳姓名年籍之成年男子前往告訴人甲
    ○○處，欲要求告訴人甲○○負擔香菇未運至臺灣之貨款損
    失，致生本件事故之犯，其以脅迫方式為之，固有不當，然
    因依其犯罪情節，因而所致生之危害及犯罪後之態度等一切
    情狀，量處有期徒刑六月，並諭知易科罰金之折算標準。
據上論斷，應依刑事訴訟法第三百六十九條第一項前段、第三百
六十四條、第二百九十九條第一項前段、第三百條，刑法第二十
八條、第三百零四條第一項、第四十一條第一項，罰金罰鍰提高
標準條例第一條前段、第二條，判決如主文。
本案經檢察官鄭富銘到庭執行職務。
中　　華　　民　　國　　94　　年　　3 　　月　　4 　　日
　　　　　　　　　臺灣高等法院刑事第八庭
　　　　　　　　　　　　　　　　審判長法　官　吳　敦
　　 　　　　　　　　　　　　　　　　 法　官  沈宜生
　　　　　　　　　　　　　　　　　　  法　官  張傳栗
以上正本證明與原本無異。
檢察官如不服本判決，應於收受送達後十日內向本院提出上訴書
狀，其未敘述上訴之理由者並得於提起上訴後十日內向本院補提
理由書（均須按他造當事人之人數附繕本）。
被告不得上訴。
                                      書記官  秦慧榮
中　　華　　民　　國　　94　　年　　3 　　月　　7 　　日
附錄：本案論罪科刑法條全文
中華民國刑法第三百零四條第一項
以強暴、脅迫使人行無義務之事或妨害人行使權利者，處三年以
下有期徒刑、拘役或三百元以下罰金。
